【裁判字號】    99,簡上,178
【裁判日期】    991230
【裁判案由】    偽證
【裁判全文】
臺灣彰化地方法院刑事判決             99年度簡上字第178號
公  訴  人  臺灣彰化地方法院檢察署檢察官
上  訴  人
即  被  告  吳志鴻
上列上訴人因偽證案件，不服本院99年度簡字第1620號中華民國
99年9 月15日第一審簡易判決（原檢察官起訴案號：99年度偵字
第1179號），提起上訴，本院管轄第二審合議庭判決如下︰
    主  文
原判決撤銷。
吳志鴻證人，於執行審判職務之公署審判時，於案情有重要關係
之事項，供前具結，而為虛偽陳述，累犯，處有期徒刑肆月。
    犯罪事實
一、吳志鴻前於民國92年間因恐嚇取財案件，經臺灣臺中地方法
    院以93年度易字第598 號判決判處有期徒刑1 年確定；且因
    妨害自由案件，經臺灣臺北地方法院以93年度簡字第928 號
    判決判處有期徒刑5 月確定，上開案件嗣經臺灣臺中地方法
    院以93年度聲字第2367號裁定應執行有期徒刑1 年4 月，復
    經臺灣臺中地方法院以96年度聲減字第30號裁定減刑並定應
    執行有期徒刑8 月確定，96年7 月17日縮短刑期甫執行完畢
    （構成累犯）。詎其明知曾於97年3 月12日某時許、97年4
    月底某日某時許，以門號0000-000000 號行動電話撥打謝清
    泉所持用之門號0000-000000 號行動電話，與謝清泉聯繫購
    買第二級毒品甲基安非他命，並約定交易時間、地點、價格
    等事宜後，前往約定之彰化縣社頭鄉○○村○路巷16號住處
    及附近之「萊爾富超商」，由謝清泉分別以新臺幣（下同）
    1000元、2000元不等價格，先後販賣第二級毒品甲基安非他
    命予吳志鴻各1 次，竟意圖迴護謝清泉，而於98年3 月9 日
    下午，在本院審理謝清泉販賣毒品案件（即本院97年度訴字
    第3231號）時，基於偽證之犯意，於以證人身分供前具結後
    ，虛偽證稱：「（問：安非他命如何取得？）我曾經和謝清
    泉在同監所執行，我想施用毒品時，不知道向何人取得，因
    此想到謝清泉，後來我就去他家泡茶，想了解怎樣才能取得
    毒品。（問：聊天過程為何？）我向他表示我想要買毒品，
    他說他自己也沒有。我要拜託他幫我處理，他說他自己沒有
    在賣。後來我去過他家很多次，有一次遇到他的另一位朋友
    也在他家，那個人就問我，需要多少毒品，我說大概1 、2
    千元，結果那個人就賣我。（問：謝清泉有無賣過你毒品？
    ）沒有。（問：監聽譯文說，要去找被告，情形如何？）我
    是要去找他泡茶，他請我吃玉米。（問：為何在警詢及偵訊
    中稱，向謝清泉購買毒品？）是警察帶著通知書到我家要我
    去警局製作筆錄，我覺得害怕，警察要我配合，他們說有一
    群人指證被告販毒，我拜託警察不要對我採尿，我當時不知
    道採尿是否會合格，警察就說你配合就好。（問：你最後在
    警局是否有驗尿？）我沒有驗尿，所以才跟警察配合。（問
    ：警詢時，警察問你是否同意採尿，你回答不願意。為何還
    需要和警方配合？）警方說，你不要，我還是可以對你驗尿
    。有施用毒品的人不想驗就可以不要驗嗎。（問：你被帶至
    警局製作筆錄時，有無被查獲毒品，或其他犯罪證據？）沒
    有。（問：你稱向被告的朋友買過一次毒品，後來透過謝清
    泉聯繫，結果如何？）另外還有一次，我去找謝清泉，他說
    沒有，我就說請他聯絡他朋友，後來我就和他朋友在被告家
    附近的萊爾富見面。那次我向他朋友買到1 千元的安非他命
    。（問：你的意思是否是你購買毒品，是由謝清泉居間介紹
    ？）那不算介紹，因為如果是介紹，我就會直接和販毒的人
    聯絡。（問：你的意思是被告和他的朋友一起販賣毒品給你
    ，還是你拜託被告聯絡他的朋友？）是我拜託被告聯絡他的
    朋友。如果被告有販毒，我就不用去他家纏他好幾次。（問
    ：你第一次向被告的朋友購得安非他命，是否在被告家中？
    ）是。（問：當場有何人在場？）三人，有我、謝清泉及他
    的朋友。（問：你購買安非他命的金額及數量，是與何人談
    的？）當時我是向謝清泉開口要買毒品，謝清泉表示他沒有
    在賣，在座謝清泉的友人聽了之後，就問我，不然你要多少
    ，我說1 、2 千元，後來謝清泉的朋友就外出，我在謝清泉
    的住處等他，隔一陣子回來，就給我1 小包的安非他命。（
    問：第二次你向被告的朋友購買毒品的過程如何？）我去找
    謝清泉，請他幫我聯絡上次賣我毒品的朋友，我說我會在萊
    爾富那邊等候，等了很久，他的朋友才來。（問：為何你要
    先到萊爾富先等，萬一被告的朋友沒有來，你豈不是白等？
    ）我想說沒有關係，沒有等到就算了。（問：有無向謝清泉
    表明要購買多少錢？）沒有，我想等他的朋友到了，我再向
    他表明就可以了。（問：謝清泉有無外號？）我都叫他『阿
    泉』。（問：他是否有外號叫做『老泉仔』【臺語】？）不
    知道。（問：你是否自稱『苦瓜』？）是。（問：為何你在
    檢察官偵訊時稱，你都是向綽號『老泉仔』（臺語）購買毒
    品，『老泉仔』【臺語】就是被告【提示97年度他字第32 7
    號卷第42頁以下筆錄】？）我被員警移送時，有跟警察拜託
    ，說不要移送施用毒品，我會跟檢察官配合，他問我什麼，
    我就說是；偵訊筆錄之所以會這樣記載，是檢察官問我的問
    題，我只有回答是，但是筆錄將檢察官的問題記成我回答的
    答案。（問：97年3 月12日下午8 時11分、97年3 月14日上
    午11時39分這兩通通訊監察譯文，是否你與被告的對話【提
    示監聽譯文】？）是。（問：這兩通電話內容為何？）我打
    電話向他表示要去他家泡茶。（問：為何向檢察官稱，3 月
    12日你向被告買1 千元安非他命，3 月14日因為被告不在家
    ，所以沒有買到安非他命？）3 月12日就是被告的朋友賣我
    的；3 月14日我去找被告，被告不在家，至於我在萊爾富買
    毒品那次，是另外一天，在這兩通電話打完之後，確實日期
    忘記了。」等語，而對謝清泉販賣第二級毒品甲基安非他命
    案件之案情有重要關係事項，為不實之證述，足以影響該案
    判決之結果【謝清泉所涉上開販賣第二級毒品予吳志鴻之犯
    行部分，經本院以97年度訴字第3231號判決無罪，復經臺灣
    高等法院臺中分院以98年度上訴字第939 號判決撤銷，改判
    謝清泉有期徒刑7 年3 月，並經最高法院以99年度臺上字第
    2074號判決上訴駁回而確定】。
二、案經臺灣高等法院臺中分院檢察署告發後由臺灣彰化地方法
    院檢察署檢察官偵查起訴。
    理  由
壹、程序部分：
一、按被告以外之人於審判外之陳述，雖不符刑事訴訟法第159
    條之1 至之4 等4 條之規定，而經當事人於審判程序同意作
    為證據，法院審酌該言詞陳述或書面陳述作成時之情況，認
    為適當者，亦得為證據；當事人、代理人或辯護人於法院調
    查證據時，知有第159 條第1 項不得為證據之情形，而未於
    言詞辯論終結前聲明異議者，視為有前項之同意，刑事訴訟
    法第159 條之5 定有明文。本案下列引為證據之陳述及書證
    ，檢察官及被告均不爭執其證據能力，且以之作為證據並無
    不當，依上揭法條之規定，自均有證據能力。
二、本案其餘非供述證據，檢察官及被告亦不爭執證據能力，本
    院審酌該等證據作成及取得之程序均無違法之處，是後述所
    引用證據之證據能力均無疑義，合先敘明。
貳、實體部分
一、訊據被告吳志鴻對於上揭犯罪事實均坦承不諱，且有本院97
    年度訴字第3231號98年3 月9 日審判筆錄（含被告吳志鴻出
    具之證人結文1 紙）、被告吳志鴻於前案（即本院97年度訴
    字3231號謝清泉販賣毒品案件）之97年5 月7 日警詢筆錄、
    本院97年度訴字第3231號刑事判決書、臺灣高等法院臺中分
    院98年度上訴字第939 號刑事判決書、最高法院99年度臺上
    字第2074號刑事判決書、通訊監察譯文表（見97年度他字第
    327 號偵卷第7 頁）、彰化縣警察局田中分局偵查隊通訊監
    察作業譯文摘要報告書（見99年度交查字第41號偵卷第12頁
    ）等資料在卷可佐，足認被告自白與事實相符，本件事證已
    臻明確，被告犯行洵堪認定，應依法論科。
二、論罪科刑之理由：
  (一)按刑法上偽證罪之所謂於案情有重要關係事項，應係指該事
    項有無足以影響於裁判結果，並與案件真正事實相悖，足以
    陷偵查或審判於錯誤危險者而言。蓋證人就此種事項為虛偽
    陳述，則有使偵查、裁判陷於錯誤之危險，故以之為偽證罪
    。本案被告吳志鴻於另案被告謝清泉被訴販賣第二級毒品甲
    基安非他案件之本院審理時虛偽證述未曾向謝清泉買過毒品
    云云，足以影響法院對於謝清泉有無販賣毒品予吳志鴻之事
    實認定，被告之陳述內容，自屬對案情有重要關係之事項。
    核被告吳志鴻所為，係犯刑法第168 條之偽證罪。
  (二)查被告前於92年間因恐嚇取財案件，經臺灣臺中地方法院以
    93年度易字第598 號判決判處有期徒刑1 年確定；且因妨害
    自由案件，經臺灣臺北地方法院以93年度簡字第928 號判決
    判處有期徒刑5 月確定，上開案件嗣經臺灣臺中地方法院以
    93年度聲字第2367號裁定應執行有期徒刑1 年4 月，復經臺
    灣臺中地方法院以96年度聲減字第30號裁定減刑並定應執行
    有期徒刑8 月確定，96年7 月17日縮短刑期甫執行完畢，有
    臺灣高等法院被告前案紀錄表在卷可憑，其於有期徒刑執行
    完畢後，5 年內故意再犯本件有期徒刑以上之罪，為累犯，
    應依刑法第47條第1 項之規定加重其刑。
  (三)撤銷改判之理由：原審以被告罪證明確，並審酌「被告素行
    不佳，且經告以偽證罪責後，仍不盡其應為真實證言之義務
    ，而虛偽陳述不實情節，可能造成司法機關基於其虛偽之證
    詞而為錯誤判斷，浪費訴訟資源，妨害國家司法之公正性，
    其犯案情節非輕，並考量其智識程度、犯罪之動機、目的，
    暨其犯後已知坦承犯行、態度尚可」等一切情狀後，逕以簡
    易判決量處被告有期徒刑6 月，其認事用法，固屬有據。惟
    被告以「當庭係與販毒者對質，販毒者謝清泉又同庭，且其
    庭外尚有其他小弟，被告生命備受威脅，不得不作偽證」為
    由提起上訴。本院審酌被告具結證稱時另案被告謝清泉確實
    同在庭內，有該次審判筆錄可考，是認被告因害怕遭報復，
    一時思慮欠周而為虛偽證述，衡為事理之常，由此可知被告
    所言之犯罪動機，應非虛妄。再依科刑時，應審酌刑法第五
    十七條所列應行注意之事項及一切情狀，以為科刑輕重之標
    準，其所審酌之事項，必須於判決理由內具體加以說明，方
    足資為判斷量刑是否適當之準據，若僅於判決理由泛稱：審
    酌被告犯罪動機、手段、所受刺激、犯罪後態度等情狀云云
    ，僅為法律上抽象之一般規定，並未就個案說明各該事項之
    具體情形，其量刑是否適當，自屬無從據以斷定（最高法院
    78年度臺上字第1949號、79年度臺覆字第2 號、91年度臺上
    字第3578號判決意旨參照）。而原審未具體審酌被告之犯罪
    動機係因深怕遭受報復，方為此偽證犯行之因素，遽處被告
    有期徒刑6 月，容與罰刑相當原則有違，核屬過重，被告上
    訴意旨指摘原審判決有量刑過重之不當，應屬有據，自應予
    以撤銷改判。
  (四)爰審酌被告於審判中以證人身分具結後，罔顧法律上應為真
    實陳述之義務，為迴護另案被告謝清泉，竟為虛偽陳述，其
    影響真實發現甚鉅，而刑事訴訟法採行改良式當事人進行主
    義，對於犯罪事實之認定，除依憑物理性證據認定外，諸多
    仰賴被告以外之人供述證據，自不容被告以外之人，於法院
    作證時任意為不實供述，因而妨害法院依正當法律程序審理
    ，有礙真實發現及人權保障，對司法審判之正確性產生危害
    ，且浪費國家司法資源，及其係因另案被告謝清泉同時在法
    庭內，因一時害怕遭報復，思慮欠周而為虛偽證述，又被告
    於犯罪後已知悔悟，犯罪後態度尚佳，且目前已有心改過遠
    離一切損友等一切情狀，量處如主文所示之刑示懲。
三、適用之法條：
  (一)刑事訴訟法第455 條之1 第1 、3 項、第369 條第1 項前段
    、第364 條、第299 條第1 項前段。
  (二)刑法第168條、第47條第1 項。
本件經檢察官陳隆翔到庭執行職務。
中    華    民    國    99    年    12    月    30    日
                  刑事第五庭    審判長法官  周淡怡
                                法      官  王奕勛
                                法      官  李淑惠
以上正本證明與原本無異。
本件不得上訴。
中    華    民    國    99    年    12    月    30    日
                                書  記  官  張清秀
附錄本案論罪科刑法條全文：
中華民國刑法第168條
（偽證罪）
於執行審判職務之公署審判時或於檢察官偵查時，證人、鑑定人
、通譯於案情有重要關係之事項，供前或供後具結，而為虛偽陳
述者，處 7 年以下有期徒刑。

司法院資訊處製作；財團法人民間司法改革基金會備份。
